【裁判字號】    97,訴,640
【裁判日期】    981026
【裁判案由】    分割共有物
【裁判全文】
臺灣臺南地方法院民事判決               97年度訴字第640號
原      告  甲○○
被      告  乙○○
訴訟代理人  丙○○
被      告  戊○○
            己○○
            丁○○
上列當事人間請求分割共有物事件，本院於民國98年9月29日言
詞辯論終結，判決如下：
    主  文
兩造共有坐落台南縣麻豆鎮○○段一０四二地號、地目建、面積
2,308.86平方公尺及同段一０四八地號、地目旱、面積310.79平
方公尺土地准予合併分割。
分割方法如下：如附圖所示編號1042Ａ1至1042A11、1048B1至
1048B4依如附圖所示分割後各所有權人分割位置及附表一之面積
分配取得；如附圖所示編號1042A12部分面積233.49平方公尺分
歸原告甲○○及被告乙○○、戊○○、己○○、丁○○取得，並
依附表二所示之所有權應有部分比例維持分別共有；如附圖編號
1042A13部分面積97.50平方公尺分歸原告甲○○、戊○○、己○○、丁○○取得，並依附表三所示之所有權應有部分比例維持分
別共有。
兩造各應負擔之訴訟費用額確定如附表四所示。
    事實及理由
壹、程序方面：
    被告丁○○經合法通知，未於最後言詞辯論期日到場，核無
    民事訴訟法第386條所列各款情形，爰依原告之聲請，由其
    一造辯論而為判決，合先敘明。
貳、實體方面：
一、本件原告主張：
（一）坐落於台南縣麻豆鎮○○段1042地號、地目：建、面積2,
      308.86平方公尺（以下簡稱系爭1042號土地）及同段1048
      地號、地目旱、面積310.79平方公尺（以下簡稱系爭1048
      號土地）為兩造分別共有，應有部分如附表五，對於系爭
      土地各共有人間並無不分割之協議，法律上亦無不能分割
      之原因，惟因兩造對於分割方法無法達成協議，實有訴訟
      請求判決分割共有物之必要，因而提起本訴，請求依民法
      第823條第1項前段之規定，請求法院判決分割。
（二）系爭1042號土地之分割方案係於59年長輩讓我們抽籤取得
      分管的，且抽籤前已定好界址，抽中位置大致如目前兩造
      所分管之位置即如主文所示之分割位置，惟當時抽籤並未
      保留如附圖所示1042A12、1042A13道路，僅保留系爭1042
      號土地和系爭1048號土地中間一條路，但有提及將來若取
      得系爭1048號土地時，中間道路就作廢不留道路。若依被
      告丁○○所提方案，於系爭1042號土地前端設置道路，將
      使系爭1048號土地變成畸零地，而路寬3公尺將使土地受
      限建築法規限制無法充利用，且要經過同段1049-1土地所
      有權人為被告乙○○個人所有，並非系爭1042號土地共有
      人所有，此並不合情理。又若依被告己○○所提方案，分
      割後兩塊土地不是很完整，且也將土地擴充到1042A8土地
      ，進而會拆到被告乙○○之二層樓房子。
二、被告等人抗辯如下：
（一）乙○○：對於合約書之真正不爭執，簽名、蓋章均係被告
      乙○○親自為之。考慮目前無都市更新計劃，倘日後該地
      區實施都市更新計劃時，未依此規劃巷道開闢道路，勢必
      造成現有土地之浪費，是被告乙○○主張系爭1042號土地
      中間規劃巷道先予以擱置，待日後實施都市計劃時，再由
      當地主管機關決定。又被告己○○所提之分割方案除謀取
      自己私利外，並無考量他共有人之損害，勢必拆除系爭10
      48號土地上被告乙○○及丁○○所有之保留建物。又苟相
      鄰1041之9號無法通行，被告乙○○分得之1042A8願讓104
      2A9、1042A10、1042A11之所有人通行。
（二）丁○○：合約書是被告丁○○父親所簽名，故不爭執合約
      書之真正。惟系爭1042號土地與系爭1048號土地間早有既
      成道路，是系爭1042號土地毋須再另闢道路，另外附圖10
      42A9~1042A11和1042A13全歸一人即可，以免徒添糾紛。
      爰提出如卷第53頁分割方案。
（三）戊○○及己○○：對合約書之真正不爭執，簽名、蓋章均
      係被告戊○○、己○○親自為之。惟對於1042A12、1042A
      13預留道路未接通，未來將用到相鄰土地之道路，可能會
      有糾紛。又共有土地私設通路，長度超過35公尺，依建築
      技術規則，通路寬度應為6公尺，且應設置汽車迴車道，
      即附圖1042A12應與1042A13相互連通，爰提出如卷第113
      頁之分割方法，至於超出各自分管範圍之地上建物，應予
      拆除，以增加土地之利用價值。
三、得心證之理由：
（一）按各共有人，除法令另有規定外，得隨時請求分割共有物
      。但因物之使用目的不能分割或契約訂有不分割之期限者
      ，不在此限，此民法第823條第1項定有明文。本件原告主
      張系爭1042號土地、地目為建地、面積為2,308.86平方公
      尺；系爭1048號土地、地目為旱、面積為310.79平方公尺
      ，現為兩造所共有，應有部分如附表五所示，兩造間未定
      有不分割之契約，而系爭2筆土地在地目及都市計畫物之
      使用目的上並無不能分割等情事，此業據原告提出土地登
      記謄本為證，並為被告所不爭執，自堪信為真實，揆諸首
      揭條文之規定，原告訴請法院裁判分割，自應准許之。
（二）次按共有物之分割，依共有人協議之方法行之。分割之方
      法不能協議決定，或於協議決定後因消滅時效完成經共有
      人拒絕履行者，法院得因任何共有人之請求，命為下列之
      分配：1、以原物分配於各共有人。但各共有人均受原物
      之分配顯有困難者，得將原物分配於部分共有人。2、原
      物分配顯有困難時，得變賣共有物，以價金分配於各共有
      人；或以原物之一部分分配於各共有人，他部分變賣，以
      價金分配於各共有人。以原物為分配時，如共有人中有未
      受分配，或不能按其應有部分受分配者，得以金錢補償之
      。以原物為分配時，因共有人之利益或其他必要情形，得
      就共有物之一部分仍維持共有。共有人相同之數不動產，
      除法令另有規定外，共有人得請求合併分割。共有人部分
      相同之相鄰數不動產，各該不動產均具應有部分之共有人
      ，經各不動產應有部分過半數共有人之同意，得適用前項
      規定，請求合併分割。但法院認合併分割為不適當者，仍
      分別分割之，有民法第824條第1-6項所明文。又按「共有
      人因共有物分割之方法不能協議決定，而提起請求分割共
      有物之訴，應由法院依民法第824條命為適當之分配，不
      受任何共有人主張之拘束」，「法院裁判分割共有物，須
      斟酌各共有人之利害關係，使用情形，共有物之性質及價
      值、經濟效用、符合公平經濟原則，其分割方法始得謂為
      適當。又分割共有物固不受分管契約之拘束，惟盡量依各
      共有人使用現狀定分割方法，以維持現狀，減少共有人所
      受損害，當不失為裁判分割斟酌之一種原則」，此有最高
      法院49年台上字第2569號判例、91年度台上字第805號判
      決可資參照。經查：本件兩造共有系爭1042地號及1048地
      號土地，其共有人相同並相毗鄰，若合併分割可使各共有
      人所分得之土地面積較大更為完整，有利於各共有人對於
      系爭2筆土地之有效利用，而兩造均不反對系爭2筆土地合
      併分割。從而，原告請求將系爭2筆土地合併分割，應准
      許之。
（三）玆就系爭土地之分割方法，論述如後：
  １、系爭1042號土地北鄰同段1039、1040地號土地，現經營工
      廠；西北側鄰同段1041-6、1041-7、1041-8地號土地，現
      為種植果園及空地；西北突出之上方為1041-9地號土地，
      現為鄰地私設之道路，尚未開闢；西鄰1041-16、1061地
      號土地，現為鄰地種植柚子園；中心部分有二層樓房及磚
      造平房，為被告乙○○所有；東側有三層樓房及一層磚造
      石綿瓦；為被告丁○○所有。系爭1048號土地位於系爭
      1042號土地南側，又系爭1042號土地與系爭1048號土地之
      東鄰同段1044、1043地號土地，現為寬7米之道路；系爭1
      048號土地南鄰同段1047地號土地，為寬15米之道路，面
      對麻豆鎮公所；西鄰1049-1地號土地為長條形，現種植柳
      丁；東西側各有一鐵皮建築物，分別為被告丁○○、被告
      乙○○所有等情，業經本院柳營簡易於97年5月1日會同兩
      造及臺南縣麻豆地政事務所測量員至現場勘測屬實，並製
      有勘驗筆錄及土地複丈成果圖各1份在卷（見本院柳營簡
      易庭97年度營調卷第25號第37頁至第54頁）足稽，復有原
      告提出之現況照片14幀附卷（見本院柳營簡易庭97年度營
      調卷第25號第45至51頁）足憑，且為兩造所不爭執，自堪
      信為真實。
  ２、本院審酌各共有人上開所有建物之地理位置、兩造使用土
      地現狀、地上物是否有保存之意願及價值、共有人間之應
      有部分價值及土地上已存有之道路規劃，再參以兩造曾合
      意之分管契約及範圍、系爭土地之地形、使用現況、及當
      事人之意願等情，爰命以原物分配於各共有人，並以附圖
      所示方案分割，以利整體之利用，並說明如下：
    原告主張兩造就目前系爭1042號土地之使用現狀，係按原
      告甲○○、被告丁○○、戊○○及黃耀明、乙○○依序由
      東往西移，與兩造於59年間抽籤取得土地位置相符，嗣系
      爭1048號土地分割亦係依照系爭1042土地界址延伸而來，
      並據其提出合約書為證，被告復對該合約書所不爭執（本
      院卷第19、26頁），自堪認為真實。再參原告陳稱：我分
      管1042號、1048地號土地東側及1042地號土地西北角之南
      側等語；被告乙○○陳稱：我分管1042、1048地號土地之
      西側（不包括西北角）等語；被告丁○○陳稱：我分管甲○○分管之西側及1042地號土地西北角之中段等語；被告
      戊○○及己○○陳稱：我分管丁○○分管之西側與乙○○
      分管相鄰及1042地號土地西北角之北側等語（見本院柳營
      簡易庭97年度營調卷第25號第42頁）是該分管合約書乃兩
      造間於59年間所立之分管契約，兩造使用現狀之位置，並
      已按該合約書約定使用現狀迄今，且被告丁○○、乙○○
      亦分別蓋有二、三層建物於其上，是就兩造取得位置之土
      地，並與兩造依上開分管契約近40年之使用現狀相符，及
      被告丁○○、乙○○所有建物之使用效益及通行位置，本
      院認編號1042A1至1042A11及1048B1至1048B4應分割如附
      圖所示各所有權人分割位置及附表一所示面積，最為公平
      適當。
    再就系爭1042號土地面積為2308.86平方公尺，北方種植
      果樹，南方有被告乙○○、丁○○所有之建物，然系爭
      1042號土地僅東邊有臨道路，而南、北及西側均不臨路，
      又日後該地區實施都市更新計劃時，有開闢如附圖所示編
      號1042A12為道路之計劃，苟未預留如附圖所示編號
      1042A12為道路，將來恐另有糾紛，是基於農作物採收、
      運輸、建物及居住人車出入之便利性，有預留該如附圖所
      示編號1042A12、1042A13為道路之必要，方能一致性解決
      紛爭；故就目前土地使用狀況及為使系爭土地對外道路能
      連接使用而均得以通行提高未來整體土地經濟效益之考量
      下，是以，本院認如附圖所示編號1042A12部分分歸兩造
      全體共有人所有，編號1042A13部分分歸原告甲○○、被
      告戊○○、己○○及被告丁○○所有，並分別依附表二、
      附表三所示應有部分比例保持分別共有。
    被告戊○○及黃耀明固辯稱1042A12、1042A13間應接通，
      設置汽車迴車道，以免未來將用到相鄰土地之道路而有糾
      紛云云，然1042A12、1042A13間接通設置汽車迴車道將使
      1048A8與1042A9分割之土地變得不完整，另被告乙○○所
      有之二層樓房及磚造平房亦將遭到拆除而影響使用土地之
      經濟效益。至於被告戊○○及黃耀明復辯稱系爭1042A13
      之通行取決第三人所有之同段1041-9地號土地，將使日後
      通行有所阻礙云云。惟查：原告業已取得同段1041-9地號
      土地共有人除訴外人陳金評之同意書，同段1041-9地號土
      地之所有權人同意提供該土地與系爭1042土地共有人彼此
      互相通行（見本卷第147頁之同意書）；又據證人即同段
      1041-9地號土地共有人李陳月霞之配偶李茂萩到庭證稱：
      我們其他的共有人有同意並且有蓋章，但是其中一個人陳
      金評沒有蓋印章，我有聽原告轉述，陳金評說雖然不蓋章
      ，但是願意給兩造通行，等以後有必要會讓簽蓋同意書等
      語(見本院卷第150頁背面)。又同段1041-9地號土地目前
      固為私人土地，惟就原告所提出之照片觀之，已為一條私
      設通行道路（見本院卷第32頁），未來更有與1042A12接
      通開闢為柏油道路之可能；況被告乙○○亦表示：「10
      42A12將來無法與毗鄰之麻豆五王段1041-9交換路權使用
      ，本人所有麻豆五王段1042A8之部分土地同意依民法第78
      9條規定給與麻豆五王段1042號其他共有人道路通行權，
      使麻豆五王段1042A13道路，得經1042A8之部分土地連接
      1042A12道路以利通行」等語，並出具切結書（見本院卷
      第153頁），被告乙○○到庭亦證實上情。是系爭1042A1
      3日後必有對外通行之道路無虞，故1042A12與1042A13間
      已無設置汽車迴車道之必要，即被告戊○○及己○○所提
      出之分割方案並不可採。
四、綜上所述，本院經審酌共有人之應有部分比例，土地上現有
    建築物之構造、位置及整體共有人之經濟利益等因素，認原
    告主張之分割方案較符合全體共有人之經濟利益，爰採為
    本件之分割方法，判決如主文第2項所示。
五、末按，因共有物分割、經界或其他性質上類似之事件涉訟，
    由敗訴當事人負擔訴訟費用顯失公平者，法院得酌量情形，
    命勝訴之當事人負擔其一部，民事訴訟法第80條之1定有明
    文。系爭土地因分割方案不同致兩造無法達成協議，依前開
    說明，本院認本件訴訟費用應由兩造按其原應有部分比例負
    擔為適當，爰判決如主文第3項所示。
六、據上論結，本件原告之訴為有理由，爰依民事訴訟法第385
    條第1項前段、第78條、第80條之1、第85條第1項但書，判
    決如主文。
中    華    民    國    98    年    10    月    26    日
                  民事第二庭   法  官  田玉芬
以上正本係照原本作成
如對本判決上訴，須於判決送達後20日內向本院提出上訴狀
中    華    民    國    98    年    10    月    26    日
                                書記官  劉紀君
附表一
┌──┬──────┬────┬───────┐
│編號│ 所有權人   │取得位置│面積(平方公尺)│
├──┼──────┼────┼───────┤
│ 1  │ 原告甲○○ │1042A1  │   135.75     │
│    │            ├────┼───────┤
│    │            │1042A2  │   244.94     │
│    │            ├────┼───────┤
│    │            │1042A11 │   98.50      │
│    │            ├────┼───────┤
│    │            │1048B1  │   88.68      │
├──┼──────┼────┼───────┤
│ 2  │ 被告乙○○ │1042A7  │   210.58     │
│    │            ├────┼───────┤
│    │            │1042A8  │   358.94     │
│    │            ├────┼───────┤
│    │            │1048B4  │   67.83      │
├──┼──────┼────┼───────┤
│ 3  │ 被告戊○○ │1042A5  │   68.76      │
│    │ 被告己○○ ├────┼───────┤
│    │ 按所有權應 │1042A6  │   130.01     │
│    │ 有部分各1/2├────┼───────┤
│    │ 比例保持共 │1042A9  │   84.30      │
│    │ 有         ├────┼───────┤
│    │            │1048B3  │   38.01      │
├──┼──────┼────┼───────┤
│ 4  │ 被告丁○○ │1042A3  │   194.05     │
│    │            ├────┼───────┤
│    │            │1042A4  │   356.54     │
│    │            ├────┼───────┤
│    │            │1042A10 │   95.50      │
│    │            ├────┼───────┤
│    │            │1048B2  │   116.27     │
└──┴──────┴────┴───────┘
附表二：
┌──┬──────┬────────────┐
│編號│ 所有權人   │1042A12應有部分比例     │
├──┼──────┼────────────┤
│ 1  │ 原告甲○○ │ 2806/10000             │
├──┼──────┼────────────┤
│ 2  │ 被告乙○○ │ 330/10000              │
├──┼──────┼────────────┤
│ 3  │ 被告戊○○ │ 754/10000              │
├──┼──────┼────────────┤
│ 4  │ 被告己○○ │ 754/10000              │
├──┼──────┼────────────┤
│ 5  │ 被告丁○○ │ 5346/10000             │
└──┴──────┴────────────┘
附表三：
┌──┬──────┬────────────┐
│編號│ 所有權人   │1042A13應有部分比例     │
├──┼──────┼────────────┤
│ 1  │ 原告甲○○ │      1/3               │
├──┼──────┼────────────┤
│ 2  │ 被告戊○○ │      1/6               │
├──┼──────┼────────────┤
│ 3  │ 被告己○○ │      1/6               │
├──┼──────┼────────────┤
│ 4  │ 被告丁○○ │      1/3               │
└──┴──────┴────────────┘
附表四：
訴訟費用如下：
 1、裁判費49,609元
 2、測量及複丈成果圖費用20,520元（見本卷第4頁）+19,320元
    （第110頁）=39,840元
 3、合計89,449元
┌──┬─────┬─────────────────────┬───────┐
│編號│  所有權人│    訴訟費用比例即                        │應負擔之訴訟  │
│    │          │    應有部分比例                          │金額(新台幣， │
│    │          │                                          │元以下四捨五入│
├──┼─────┼─────────────────────┼───────┤
│ 1  │原告甲○○│254/1000  (577.21+88.68)/(2308.86+310.79) │  22,720元    │
├──┼─────┼─────────────────────┼───────┤
│ 2  │被告乙○○│246/1000  (577.22+67.83)/(2308.86+310.79) │  22,005元    │
├──┼─────┼─────────────────────┼───────┤
│ 3  │被告戊○○│74/1000   (175.39+19.01)/(2308.86+310.79) │  6,619元     │
├──┼─────┼─────────────────────┼───────┤
│ 4  │被告己○○│74/1000   (175.39+19.00)/(2308.86+310.79) │  6,619元     │
├──┼─────┼─────────────────────┼───────┤
│ 5  │被告丁○○│352/1000  (803.65+116.27)/(2308.86+310.79)│  31,486元    │
├──┼─────┼─────────────────────┼───────┤
│    │          │                                          │  89,449元    │
└──┴─────┴─────────────────────┴───────┘
附表五：
┌──┬──────┬────────────┐
│編號│所有權人    │1042應有部分比例        │
├──┼──────┼────────────┤
│ 1  │ 被告丁○○ │ 795/2284               │
├──┼──────┼────────────┤
│ 2  │ 被告己○○ │ 347/4568               │
├──┼──────┼────────────┤
│ 3  │ 被告戊○○ │ 347/4568               │
├──┼──────┼────────────┤
│ 4  │ 被告乙○○ │ 1/4                    │
├──┼──────┼────────────┤
│ 5  │ 原告甲○○ │ 1/4                    │
└──┴──────┴────────────┘
┌──┬──────┬────────────┐
│編號│ 所有權人   │1048應有部分比例        │
├──┼──────┼────────────┤
│ 1  │ 被告丁○○ │ 11627/31079            │
├──┼──────┼────────────┤
│ 2  │ 被告己○○ │ 3801/62158             │
├──┼──────┼────────────┤
│ 3  │ 被告戊○○ │ 3801/62158             │
├──┼──────┼────────────┤
│ 4  │ 被告乙○○ │ 6783/31079             │
├──┼──────┼────────────┤
│ 5  │ 原告甲○○ │ 8868/31079             │
└──┴──────┴────────────┘


司法院資訊處製作；財團法人民間司法改革基金會備份。
